臺北高等行政法院裁定
　　　　　　　　　　　　　　　　　　　 93年度訴字第531號
原　　　告　甲○○
輔　佐　人　乙○○
被　　　告　台灣糖業股
　　　　　　份有限公司
代　表　人　丙○○（董事長）
訴訟代理人　戊○○
　　　　　　丁○○
上列當事人間因發還日產事件，原告提起行政訴訟，本院裁定如
下：
    主　文
原告之訴駁回。
訴訟費用由原告負擔。
    理　由
一、按提起訴願，以有行政處分之存在為前提要件；所謂行政處
    分者，係指行政主體基於職權就具體事件所為發生公法上法
    律效果之單方行政行為而言， 此觀訴願法第1條、第2條第1
    項之規定自明。又人民對於政府機關管有之公產認為應屬其
    私有而有所爭執者，係屬私權確認之範圍，應循民事訴訟程
    序謀求救濟，非行政爭訟程序所能解決，更何況本件係原告
    對於為私法人之被告管有之私產認為應屬其私有而有所爭執
    ，亦然。又按「公法上之爭議，除法律別有規定外，得依本
    法提起行政訴訟。」、「訴訟事件不屬行政法院之權限者，
    行政法院應以裁定駁回之。」行政訴訟法第2條、第107條第
    1項第1款分別亦有明文，故行政訴訟乃解決當事人間關於公
    法上之爭議所施行之程序，如非屬公法上爭議之事件，行政
    法院自無審判權，依法應裁定駁回之。
二、本件原告起訴意旨略以：原告之先祖父王雪農於日據時期創
    立鹽水港製糖會社、臺南製糖會社、斗六製糖會社，自任社
    長。嗣因日本人入股而增資改組，組成新株式會社，總股株
    額：22,150股株，其中王雪農佔：2,500股株， 實佔11.28%
    之股權，該會社總資產之九分之一。後中央政府依收復區敵
    偽產業處理辦法第4條第3項之規定，將日本在臺之鹽水港、
    臺南、斗六、臺灣等製糖株式會社資產（包括廠房、機器、
    土地）接收。惟王雪農係中華民國臺灣人，並非日本人，其
    所有糖業資產亦非偽產，政府自不得依偽產而接收，強佔使
    用。政府接收王雪農糖業資產，其與原告間之法律關係為公
    法上之法律關係，而所有人即原告就已登記不動產即系爭糖
    業資產之回復請求權與除去妨害請求權，並無消滅時效之適
    用，且政府接收迄今仍作為糖業使用，佔用土地已逾五十八
    年，未賠償原告。原告雖曾申請發還系爭糖業資產及賠償損
    害， 惟遭被告以92年9月1日資地字第09214509059號函及92
    年9月30日資地字第09214509070號函函復，此核屬私權事項
    之爭議，原告對之倘有爭執，應循民事訴訟程序請求救濟。
    原告不服，提起訴願，卻遭訴願決定機關決定訴願不受理，
    原告乃提起行政訴訟，除訴請撤銷訴願決定及原處分外，並
    請求被告應將坐落臺南縣鹽水鎮○○段 43、108地號土地之
    所有權全部移轉登記給原告，及賠償原告損害新臺幣（以下
    同）33,000,000元云云。
三、經查，臺灣光復，政府來臺辦理接收各製糖株式會社及其所
    屬各製糖所、各事業所暨其他有關單位業務，將接收過程分
    為監理與接管兩時期，34年間開始監理工作，嗣接收工作中
    央政府係依收復區敵偽產業處理辦法第4條第3項之規定辦理
    ，將日本在臺之鹽水港、臺南、斗六、臺灣等製糖株式會社
    資產（包括廠房、機器、土地）接收。 35年4月間，臺灣糖
    業接管委員會辦理接收日據時期糖業資產，奉令改組為有限
    公司，該委員會即遵令以中央政府接收之日據時期糖業資產
    作價轉投資，於35年5月1日成立公司組織，準此，日據時期
    糖業資產（包含土地房屋）係由政府依法接管再移轉予被告
    ，列為被告之資產，被告取得糖業資產行為為一私法行為，
    而被告為經濟部所屬國營事業，核其組織性質，係依公司法
    規定所設立之股份有限公司，乃為私法人，並非訴願法及行
    政訴訟法中所規定之中央或地方機關，是以，原告申請發還
    系爭糖業資產及賠償損害，被告以92年9月1日資字第092145
    09059號函及92年 9月30日資地字第09214509070號函所為之
    答覆，尚非行政處分，且核屬私權事項之爭執，依首揭規定
    及說明，原告應循民事訴訟程序請求救濟，不得逕行提起行
    政爭訟，訴願決定以其訴願不合法，不予受理，自無不合。
    原告復對之提起行政訴訟，訴請撤銷訴願決定及原處分，合
    併請求被告應將坐落臺南縣鹽水鎮○○段 43、108地號土地
    之所有權全部移轉登記給原告，及賠償原告損害33,000,000
    元，仍難謂為合法，應予駁回。
四、依行政訴訟法第107條第1項第1款、第10款、第104條，民事
    訴訟法第95條、第78條，裁定如主文。
中　　華　　民　　國　　94　　年　　8   　月　　31　　日
　　　　                  第四庭審判長法 　 官 徐瑞晃
                            　　　　　法  　官 李得灶
                            　　　　　法  　官 吳慧娟
上為正本係照原本作成。
如不服本裁定，應於送達後10日內向本院提出抗告狀（須按他造
人數附繕本）。
中　　華　　民　　國　　94　　年　　8   　月　　31　　日
        　　　　　　　　　　　　　　　書 記 官 劉道文
